臺灣高等法院民事判決　　　　　　　　　100年度上易字第9號
　　上　訴　人　洪定
　　訴訟代理人　陳添信律師
　　　　　　　　蔡富強律師
　　被上訴　人　中信第一資產管理股份有限公司
　　法定代理人　邱達文
　　訴訟代理人　張志邦
上列當事人間第三人異議之訴事件，上訴人對於中華民國99年11
月4日臺灣臺北地方法院99 年度訴字第2029號第一審判決提起上
訴，本院於100年5月11日言詞辯論終結，判決如下：
    主  文
上訴駁回。
第二審訴訟費用由上訴人負擔。
    事實及理由
一、上訴人主張：門牌臺北市○○街320巷2-1號未辦理保存登記
    之房屋（下稱系爭房屋），係伊自訴外人劉俊宏處買受，劉
    俊宏則自訴外人胡麗芳處買受，實際出資購買者為伊，伊為
    系爭房屋之所有權人或事實上處分權人，因伊居住於宜蘭，
    為便於管理，遂將系爭房屋之納稅義務人先後登記為外甥即
    訴外人顏守謙、顏守銓，並委請該2 人代為管理系爭房屋，
    顏守謙並以自己名義向訴外人財政部國有財產局臺灣北區辦
    事處（下稱北區辦事處）承租系爭房屋坐落之基地，然此僅
    係行政管理措施，尚難執作未保存登記房屋所有權歸屬之唯
    一證明。被上訴人未察，將顏守謙誤認為系爭房屋之事實上
    處分權人，並對系爭房屋聲請強制執行，侵害伊之權利，爰
    依強制執行法第15條規定提起本件第三人異議之訴，請求判
    命：原法院對門牌臺北市○○區○○街320巷2-1號未保存登
    記建物所為之98年度司執字第116445號強制執行程序應予撤
    銷等情。
    原審駁回上訴人之訴，上訴人聲明：(一)原判決廢棄。(二)臺灣
    臺北地方法院對於門牌號碼臺北市○○區○○街320巷2-1號
    未保存登記之建物，所為98年度司執字第116445號之強制執
    行程序應予撤銷。
    補充略以：(一)由證人劉俊宏證詞、系爭房屋買賣契約書等證
    據，系爭房屋納稅義務人已非顏守謙及現由伊長女洪芹惠住
    居等情，可知本件強制執行事件之債務人顏守謙並非系爭房
    屋之所有權人及事實上之處分權人。顏守謙僅為系爭房屋之
    借名登記人，被上訴人欲強制執行系爭房屋，依舉證責任分
    配法理，應由被上訴人舉證證明系爭房屋之所有權人為顏守
    謙。被上訴人誤認系爭房屋為顏守謙所有，逕為聲請查封拍
    賣，執行法院依強制執行法第17條規定，應立即撤銷查封之
    執行處分。(二)系爭房屋雖未辦理保存登記，惟伊對系爭房屋
    有事實上之處分權，此項權利與一般不動產所有權之差異僅
    在於無法取得土地法之登記名義，其餘權利義務無異，自仍
    得據以請求排除系爭房屋之執行力。(三)縱認伊對系爭房屋僅
    有事實上處分權，無法直接依強制執行法第15條規定請求排
    除強制執行，惟系爭房屋原始起造人即訴外人胡麗芳之父胡
    鶴明，胡麗芳繼承而取得系爭房屋所有權，則伊得代位胡麗
    芳提起第三人異議之訴以排除強制執行云云。
二、被上訴人聲明：上訴駁回。
    答辯略以：(一)系爭房屋於國稅局留存之資料為訴外人顏守謙
    所有，系爭房屋坐落之基地臺北市○○區○○段1小段457-2
    、457-3 地號土地乃顏守謙向北區辦事處所承租，依國有非
    公用不動產出租管理辦法第18條規定，依國有財產法第42條
    第2 款規定承租人為現使用人，地上有非國有之建築改良物
    時，為該改良物所有人；又顏守謙之戶籍以單獨生活戶之方
    式登記於系爭房屋門牌內，可見系爭房屋係顏守謙所有，非
    上訴人所有。又依上訴人檢附之兩次買賣契約書面資料，第
    1次買賣契約為96年8月21日之借屋裝修同意書，賣方為胡麗
    芳、買方為劉俊宏，賣方胡麗芳於96年10月9日簽立收據1紙
    ；第2次買賣契約為97年7月16日不動產買賣契約書，賣方為
    劉俊宏、買方為上訴人，第2 次買賣契約買方（上訴人）於
    96年7月24日即開立支票新臺幣（下同）18萬元予第1次買賣
    契約之賣方胡麗芳，顯不符一般交易常理。證人劉俊宏雖稱
    上訴人所提之買賣契約書為真正，惟其亦稱北區辦事處檢附
    之買賣契約書亦為真正，且上訴人所提之買賣契約書明白記
    載見證人為顏守謙，劉俊宏卻表示無顏守謙簽名，可見劉俊
    宏之證詞不可採。(二)縱認上訴人主張伊委任顏守謙為借名登
    記人乙節為真，惟上訴人與顏守謙間委任關係未解除前，系
    爭房屋之權利人仍為顏守謙，上訴人並未取得系爭房屋所有
    權，而事實上之占有及處分權並非強制執行法第15條所稱就
    執行標的物有足以排除強制執行之權利，故上訴人提起第三
    人異議之訴請求撤銷強制執行程序為無理由。(三)由臺北市稅
    捐稽徵處信義分處函覆之系爭房屋納稅資料，僅可得知：胡
    麗芳為原納稅義務人，無法證明胡麗芳或其父親為系爭房屋
    之原始起造人。縱胡麗芳確為系爭房屋所有權人，其出賣系
    爭房屋之權利瑕疵擔保責任僅及於擔保出賣後無任何第三人
    得對買受人就系爭房屋主張權利，並不包含擔保第三人以系
    爭房屋為買受人所有而主張權利之情形。系爭房屋遭強制執
    行係因買受人之問題，非屬胡麗芳之擔保責任範圍，則上訴
    人主張：胡麗芳負有權利瑕疵擔保責任，故伊代位權胡麗芳
    提起第三人異議之訴等語，亦為無理由等語。
三、兩造不爭執之事實：
  (一)訴外人中國信託商業銀行股份有限公司於93 年3月31日將其
    對債務人顏守謙之尚餘債權讓與被上訴人，被上訴人於98年
    12月23日以北院91執申字第5784號債權憑證為執行名義，向
    法院聲請對系爭房屋為強制執行程序，由原審法院98年度司
    執字第116445號清償債務強制執行事件受理在案。嗣上訴人
    提起本件第三人異議之訴，向原法院聲請停止強制執行程序
    ，經原審法院以99年度審聲字第118 號裁定准許、本院抗字
    第587號裁定准許上訴人以13萬3,333元供擔保後停止執行等
    情，有強制執行聲請狀檢附債權讓與證明書、債權憑證及上
    開停止執行裁定等件可按（原審訴字卷第8-13頁，本院99抗
    字第587號停止執行卷第2、22-23頁）。
  (二)顏守謙與北區辦事處就系爭房屋坐落之臺北市○○區○○段
    1小段457-2地號及457-3地號國有土地，於97年8月18日簽訂
    「國有空地租賃契約書」，約定租賃期間自97年7月18 日起
    至100年12月31 日止，租金每月1萬1,005元，其中61平方公
    尺符合自用住宅優惠規定，自97年11月起租金額按折計收優
    惠後月租金為6,603 元，有北區辦事處函覆原審之租賃契約
    書足憑（原審訴字卷第18-19頁）。
  (三)依財政部臺北市國稅局財產歸屬資料清單之記載，系爭房屋
    登記歸屬在顏守謙名下，有清單可稽（原審訴字卷第40頁）
    。
  (四)系爭房屋之納稅義務人先後分別為胡麗芳（納稅期間為92年
    2 月20日至96年8月6日）、劉俊宏（納稅期間為96年8月7日
    至97年8月19日）、顏守謙（納稅期間為97年8月20日至99年
    1月19日）、顏守銓（納稅期間為99年1月20日迄今），有臺
    北市稅徵稽徵處信義分處檢附之系爭房屋納稅義務人資料在
    卷（本院卷第57-58頁）。
四、本件重要爭點在於：
  (一)上訴人就系爭房屋是否有所有權或事實上之處分權？強制執
    行法第15條所謂就執行標的物有足以排除強制執行之權利，
    是否包含事實上之處分權在內？
  (二)上訴人主張代位系爭房屋出資興建人，依強制執行法第15條
    之規定請求排除系爭房屋之執行力，是否有據？
五、上訴人就系爭房屋是否有所有權或事實上之處分權？強制執
    行法第15條所謂就執行標的物有足以排除強制執行之權利，
    是否包含事實上之處分權在內？
  (一)上訴人主張：伊為系爭房屋之所有權人云云，但查系爭房屋
    並非由上訴人所出資興建，係未經保存登記之建物，為兩造
    所一致是認，則上訴人無可能基於出資興建之事實取得所有
    權。且系爭房屋因未為保存登記而無從為土地法之建物所有
    權移轉登記，自亦無從為不動產所有權之受讓，故上訴人絕
    非系爭房屋之所有權人灼然。
  (二)上訴人另主張：其為事實上處分權人，固據提出買方洪定與
    賣方劉俊宏間之不動產買賣契約書、面額18萬元之支票、胡
    麗芳於96年7月19日簽收之收據、劉俊宏於96年9月20日簽收
    現金款62萬元之收據、胡麗芳於96年10月9 日簽收及點交房
    屋之收據，以及96年8 月24日劉俊宏與胡麗芳簽訂之借屋裝
    修同意書等件為憑（原審簡字卷第6- 11頁）。然查：
    1.本件強制執行程序之債務人顏守謙於99年1月28 日具狀向
      執行法院表明：「系爭未保存登記之建物係由債務人之兄
      弟與母親出資購買」云云（原審訴字卷第16頁），並未提
      及出資受讓系爭未為保存登記建物之人為上訴人，則上訴
      人於本件訴訟中主張其為出資受讓系爭房屋事實上處分權
      之人，已難置信。
    2.顏守謙以其為系爭未為保存登記房屋之事實上處分權人身
      分，就系爭房屋坐落之國有基地，與財政部國有財產局臺
      灣北區辦事處於97年8月18 日簽訂「國有基地租賃契約書
      」，約定由顏守謙就系爭房屋坐落之基地向財政部國有財
      產局臺灣北區辦事處承租，租賃期間自97年7月18日至100
      年12月31日止；且當時顏守謙檢附自己受讓系爭房屋事實
      上處分權之證據為97 年7月16日「房屋買賣契約書」（買
      方為顏守謙，賣方為劉俊宏），此份買賣契約書並經民間
      公證人馬有敏辦理認證在案等情，有上開臺灣北區辦事處
      函覆原審之租賃契約書及房屋買賣契約書足憑（原審訴字
      卷第70-73 頁）。證人劉俊宏於原審並到庭證述：系爭房
      屋為其向前手胡麗芳所購買，約96年間購買，買賣價金70
      萬元，過2、3個月將系爭房屋出售，其找來顏守謙買房，
      不認識上訴人，也沒有看過上訴人，上訴人從頭到尾沒有
      出現過，交付房屋款現金之人係顏守謙；當初有簽合約，
      合約上所指過戶事宜即係指國有財產局土地租約事等情在
      卷（原審訴字卷第59 -60頁），核與系爭房屋之房屋稅於
      96年8月7日至97 年8月19日之納稅義務人為劉俊宏，於97
      年8月20日以後為顏守謙，顏守謙於97年8月間以其為系爭
      房屋事實上處分權人身分與北區辦事處簽訂基地租賃契約
      等情均相符，是證人劉俊宏之上開證述內容應堪採憑。綜
      上因認：於97年間，與系爭房屋當時事實上處分權人劉俊
      宏洽談受讓事宜者為顏守謙，雙方並簽訂房屋買賣契約書
      並經辦理認證，且由顏守謙與系爭房屋坐落基地之所有權
      人北區辦事處簽訂基地租賃契約，足資確認系爭房屋之事
      實上處分權人為顏守謙，而非上訴人。
    3.雖證人劉俊宏於原審其後翻稱：其記得買方為洪定（上訴
      人），但在開庭之前不知道買方名字，其不知道為何另作
      1 份買賣契約簽寫買方為顏守謙云云（原審卷第84頁）。
      然證人劉俊宏之前證述內容與卷附其他證據相符而可採憑
      ，已如前陳，其後改稱之迥異內容：僅記得買方為上訴人
      ，不知為何另簽訂買方為顏守謙之契約原因云云，與卷附
      其他證據不符，且證人在之前所陳距離事實發生時點較為
      接近，依常情應較之後所陳者為真實，故證人劉俊宏翻異
      證述之內容不可採。另斟酌證人劉俊宏證陳：簽訂第1 份
      買賣契約（按即指上訴人與劉俊宏間買賣契約，原審訴字
      卷第6-8 頁）時，沒有看到顏守謙有簽名等語（原審訴字
      卷第85 頁），然卷附第1份買賣契約書有顏守謙為見證人
      ，可見買方為上訴人與賣方劉俊宏間之第1 份買賣契約書
      ，應係臨訟始簽訂者。至於卷附面額18萬元交付胡麗芳之
      支票（原審簡字卷第9 頁），雖由上訴人為發票人，惟支
      票為無因證券，僅支票之簽發、授受或轉讓，不足證明其
      原因事實，是憑上開第1 份買賣契約書及支票尚無從作有
      利於上訴人之認定。
    4.上訴人至本審另提出伊與顏守謙間之委託書，表明兩人間
      有委任關係，顏守謙係受任與北區辦事處辦理租賃契約，
      顏守謙取得房屋占有後業已交付上訴人，故系爭房屋坐落
      之基地租金由上訴人繳納，系爭房屋現由上訴人長女洪芊
      慧居住等節，固據提出委託書、戶口名簿、繳納國有土地
      租金之存摺明細等件為據（本院卷第82-101頁）。苟上訴
      人與顏守謙間於97 年7月16日即簽訂委託書者，自無於原
      審訴訟期間不提出之理，茲竟未提出，遲至本審始提出，
      已令人質疑；且此委託書所載「本人（按指上訴人）因庶
      務煩忙特委託顏守謙君，代辦本人出資購買台北市○○區
      ○○街320巷臨2-1號所示不動產房屋……」等語（本院卷
      第82頁），亦與前述顏守謙具狀向執行法院表明「系爭未
      保存登記之建物係由債務人之兄弟與母親出資購買」等語
      矛盾，可見此份委託書應係至本審時始行製作。退步縱令
      上訴人與顏守謙間有委任關係為可採信者，要僅係渠等間
      之內部關係，取得系爭房屋事實上處分權（物權）之人仍
      為顏守謙，上訴人僅有向顏守謙請求返還之債權請求權而
      已。至於系爭房屋坐落之基地租金由上訴人繳納及系爭房
      屋現由何人居住等情，仍無足翻異系爭房屋事實上處分權
      由顏守謙受讓取得之事實，故上訴人本審補提之資料無從
      作有利於上訴人之認定。
    5.承上開說明，系爭未為保存登記之房屋於96年間之事實上
      處分權人為劉俊宏，嗣由顏守謙與劉俊宏簽訂買賣契約，
      顏守謙受讓系爭房屋之事實上處分權，尚難認上訴人為系
      爭房屋之事實上處分權人。
  (四)另按所謂就執行標的物有足以排除強制執行之權利者，係指
    對於執行標的物有所有權、典權、留置權、質權存在情形之
    一者而言，並不包括事實上之占有及處分權在內，最高法院
    44 年台上721號判例足供參照。本件上訴人充其量僅取得事
    實上處分權，無從取得所有權，即無排除強制執行之權利，
    其提起第三人異議之訴，已屬無據，最高法院95年度台上字
    第673 號判決明揭此旨。本院認定系爭房屋之事實上處分權
    人為顏守謙，退步縱認上訴人主張其為系爭房屋之事實上處
    分權人為可採者，上訴人於法律上仍無據以排除系爭房屋強
    制執行之權利。
六、上訴人主張代位系爭房屋出資興建人，依強制執行法第15條
    之規定請求排除系爭房屋之執行力，是否有據？
  (一)上訴人主張：系爭房屋原始起造人為訴外人胡麗芳之父胡鶴
    明，胡麗芳繼承而原始取得系爭房屋之所有權，則伊得代位
    所有權人胡麗芳提起第三人異議之訴排除強制執行云云。
  (二)按債務人怠於行使其權利時，債權人因保全債權，得以自己
    之名義行使其權利，民法第242 條本文規定甚明。本件上訴
    人並非系爭房屋事實上處分權人，詳如前述，退步縱認上訴
    人主張其為事實上處分權人為可採者，然上訴人係自前手劉
    俊宏受讓事實上處分權，而劉俊宏確已將系爭房屋之事實上
    處分權輾轉移轉予顏守謙、上訴人，則賣方劉俊宏已履行其
    給付義務，上訴人並無得對劉俊宏主張權利瑕疵擔保或物之
    瑕疵擔保責任可言，上訴人復未舉證證明其對債務人劉俊宏
    有何債權存在、劉俊宏有任何怠於行使其對前手胡麗芳之權
    利，致上訴人有保全債權之必要等事實，核與前開行使代位
    權之要件不符，從而，上訴人主張代位系爭房屋所有權人胡
    麗芳提起第三人異議之訴，自屬無據。
七、綜上所述，上訴人依強制執行法第15條規定，請求撤銷本院
    98年度司執字第116445號強制執行事件就系爭房屋所為之強
    制執行程序，為無理由，應予駁回。原審為上訴人敗訴之判
    決，及駁回其假執行之聲請，並無不合。上訴意旨指摘原判
    決不當，求予廢棄改判，為無理由，應予駁回。
八、據上論結：本件上訴為無理由，依民事訴訟法第449條第1項
    、第78條，判決如主文。
中    華    民    國    100    年    5    月    31    日
                    民事第一庭
                        審判長法  官  張耀彩
                              法  官  梁玉芬
                              法  官  林金吾
正本係照原本作成。
不得上訴。
中    華    民    國   100    年    5     月    31    日
                              書記官  張淑芳